最高法院刑事判決　　　　　　　　　　　　　　　九十一年度台上字第七二○八號
　　上　訴　人　甲○○
　　選任辯護人　林辰彥律師
　　　　　　　　黃淑怡律師
　　　　　　　　張凱輝律師
右上訴人因違反商業會計法案件，不服台灣高等法院中華民國八十九年十月五日第二
審判決（八十八年度上訴字第九二六號，起訴案號：台灣台北地方法院檢察署八十五
年度偵字第三九六號），提起上訴，本院判決如左：
    主  文
上訴駁回。
    理  由
一違反商業會計法部分：
按刑事訴訟法第三百七十七條規定，上訴於第三審法院，非以判決違背法令為理由，
不得為之。是提起第三審上訴，應以原判決違背法令為理由，係屬法定要件。如果上
訴理由狀並未依據卷內訴訟資料，具體指摘原判決不適用何種法則或如何適用不當，
或所指摘原判決違法情事，顯與法律規定得為第三審上訴理由之違法情形，不相適合
時，均應認其上訴為違背法律上之程式，予以駁回。本件上訴意旨略稱：(一)、上訴人
甲○○雖係台灣麗姿儂股份有限公司（下稱麗姿儂公司）創立人之一，並曾任該公司
董事，但於民國八十二年六月二十一日該公司改選董事及監察人後，即不再擔任該公
司董事或監察人，並於同年十月出清手中持股，上訴人始終未曾擔任該公司負責人或
領取任何報酬。八十二年六月間上訴人以麗姿儂公司代理人之身分與紳力國際有限公
司（下稱紳力公司）簽訂合作契約，係基於善意之幫忙為之。另於麗姿儂公司之出貨
統計表明細簽認，亦係為了取信於紳力公司，純屬個案，無關公司業務經營及決策，
原判決未詳查，基此而認定上訴人係麗姿儂公司之實際負責人，自不足以昭人信服。
(二)、證人溫煒墩於八十二年間擔任麗姿儂公司負責人，迄至八十三年仍以董事長兼業
務部經理之身分執掌該公司業務，證人林雅瑢係該公司之會計，負責統一發票之開立
，且係溫煒墩之秘書及事業合夥人，對本件不實統一發票之開立均有利害關係，彼等
為推卸責任，其證言自難採信，原判決未詳查遽予採信彼二人所稱上訴人為麗姿儂公
司之負責人之證言，有應於審判期日調查之證據未予調查之違法。(三)、證人即民興紡
織股份有限公司（下稱民興公司）董事會秘書韓意文證稱上訴人僅係該公司掛名董事
長，由總經理黃國強全權負責，上訴人幾乎不在該公司，內部會議也不會通知……等
語。上訴人無暇過問民興公司之事一節，亦經證人李宇傑供證在卷。對此有利於上訴
人之證據，原判決未說明不採之理由，亦屬違法。(四)、上訴人未曾於大格實業股份有
限公司（下稱大格公司）擔任任何職務，無為該公司製造不實營業額度之犯罪動機，
原判決認上訴人為該公司製造不實之業績云云，屬臆測之詞等語。
惟查原判決認定上訴人有原判決事實欄所記載之違反商業會計法之犯行，係依憑證人
溫煒墩、林雅瑢之證言、卷附上訴人代表麗姿儂公司與他人簽訂商品銷售、廣告代理
契約之合約書、上訴人簽認之麗姿儂公司每月出貨統計表、載有麗姿儂公司、民興公
司、大格公司互開統一發票明細之台北市調查處扣案證物編號帳冊、八十二年九月至
十月、十一月至十二月台北市營業人銷售額與稅額申報書、財政部財稅資料中心函送
之統一發票查核清單進、銷項資料、台北市稅捐稽徵處八十八年四月八日北市稽核甲
字第八八一一九一七一○○號函，並參酌上訴人相關供述，予以綜合判斷，因而撤銷
第一審關於上訴人偽造文書部分之判決，改判依牽連犯論處上訴人共同連續商業負責
人，明知為不實之事項而填製會計憑證罪刑，已詳予說明其所憑之證據及其認定之理
由。而以上訴人雖否認有違反商業會計法之犯行，辯稱：伊非大格公司負責人，雖係
麗姿儂公司創辦時之大股東，但於八十二年十月間所持股份僅有一千股，亦不再擔任
該公司董事或監察人，且於八十二年間因擔任民興公司董事長，又移民澳洲，經常出
國，甚少過問麗姿儂公司之業務，並非該公司之實際負責人。又伊僅係民興公司名義
上負責人，該公司實際業務由總經理負責，不知民興公司、麗姿儂公司、大格公司間
互開統一發票之事云云。然查上訴人於八十二年間任麗姿儂公司總經理之職，且多次
代表（或代理）該公司與他人簽訂商品銷售、廣告代理契約書，為該公司之實際負責
人，已據溫煒墩、林雅瑢證述明確，並有合約書附卷可稽，而卷附之麗姿儂公司每月
出貨統計表係由上訴人作最後（總經理欄）簽認，復為上訴人所是認，上訴人係麗姿
儂公司之總經理為實際營業決策人，殆無疑義。至上訴人是否另任民興公司董事長，
是否移民澳洲及於八十二年間是否仍任麗姿儂公司董事或監察人，與其是否擔任該公
司之總經理並不生衝突，證人林雅瑢於第一審證稱：「（八十二年十月二十一日麗姿
儂公司改組鄭（逢利）已卸任董事長職位，知否）？不知道，我們都以總經理稱呼，
仍舊由他主導業務，直到我離職為止。」而林雅瑢係於七十五年間進入該公司擔任會
計，至八十三年間才離職，亦據其於法務部調查局台北市調查處訊問時供明在卷，足
認上訴人於八十二年底仍任麗姿儂公司之總經理，並不因其未再任該公司之董事或監
察人，或另擔任民興公司之董事長，或辦理移民澳洲而更易。按諸上訴人為民興公司
之董事長，係該公司之負責人，另上訴人為麗姿儂公司之總經理，依公司法第八條第
二項規定，於執行職務範圍內，亦為該公司之負責人，上訴人自屬商業會計法第四條
所稱該二公司之商業負責人。次查原判決附表一麗姿儂公司開立給民興公司及大格公
司之發票，係上訴人指示林雅瑢、蕭淑宜所為，實際上並無此布匹之交易；原判決附
表二民興公司及大格公司開立給麗姿儂公司之發票，則係上訴人或該公司業務員交給
林雅瑢，用以供三家公司相互循環開立發票，虛報進、銷項金額製造不實營業額等情
，亦經林雅瑢證述在卷。林雅瑢更證稱：「當時甲○○曾表示係要替大格公司製造營
業額，所以才必須對開發票。」「他（上訴人）說：『我們這邊（麗姿儂公司）也要
增加營業額，我是民興之董事長，你就照我的指示開立發票。』」「是甲○○指示我
開立的，我是依照民興之業務員……拿民興及大格之發票給我，我再依此開立進項發
票，鄭只說我們營業項目有登載布匹買賣事項，但公司從未做過布匹買賣。」「這二
家公司的發票是由鄭先生或該公司業務員拿發票過來，鄭先生（上訴人）要求我開麗
姿儂公司的發票給這二家公司。」等語（偵查卷第二九一頁、第一審卷第一七四頁、
二八六頁、原審卷(二)第五十二頁背面）。足見上訴人所謂不知該三家公司互開發票之
說不足取。就上訴人否認犯罪所辯各節，認係卸責之詞，不足採信，於理由內予以指
駁。復明證人即民興公司董事長秘書韓意文雖證稱：上訴人係掛名董事長，民興公
司業務由總經理黃國強全權負責，上訴人經常不在，由伊保管印章，總經理需要用印
時伊即交予使用云云。充其量亦僅能證明上訴人有將民興公司之業務委由總經理處理
，尚難否定上訴人指示填製不實統一發票之事實，仍不足採為上訴人有利之證明。並
以公訴人另起訴，上訴人在無實際任何交易情形下，由大格公司開立原判決附表二下
段部分之不實發票與麗姿儂公司，涉犯商業會計法第七十一條罪嫌部分，尚屬不能證
明，因公訴人認此部分與前揭科刑部分有連續犯之裁判上一罪關係，基於審判不可分
原則，不另為無罪之諭知。所為論斷，均有卷存資料可資覆按，從形式上觀察，並無
所謂違背法令之情形。縱認原判決就證據取捨之說明有嫌簡略，亦屬行文問題，既不
足以否定原判就認定事實所為之說明，亦顯然於判決無影響。上訴意旨對原判決根據
上開證據所為事實之認定及法律之適用，究竟有何違背法令之情形，未依據卷內資料
具體指摘，仍執陳詞，或就原判決已調查說明之事項，或就原審證據取捨及判斷證據
證明力之職權行使，徒憑己意，漫指原判決關於此部分違法，重為事實上之爭執，難
認係適法上訴第三審之理由。此部分上訴為違背法律上之程式，應予駁回。
二幫助逃漏稅捐部分：
按刑事訴訟法第三百七十六條所列各罪之案件，經第二審判決者，不得上訴於第三審
法院，法有明文。本件上訴人牽連犯幫助逃漏稅捐罪部分，原判決認係成立稅捐稽徵
法第四十三條之罪，核屬刑事訴訟法第三百七十六條第一款之案件，依上開說明，既
經第二審判決，自不得上訴於第三審法院。縱此部分與前述上訴人違反商業會計法部
分有牽連犯關係，為裁判上一罪，但其違反商業會計法部分之上訴為不合法，本院應
從程序上予以駁回，而無從為實體上判決，對於輕罪部分之此部分，亦無從適用審判
不可分原則，為實體上審判。上訴人竟復一併提起上訴，顯為法所不許，應予駁回。
據上論結，應依刑事訴訟法第三百九十五條前段，判決如主文。
中      華      民      國    九十一    年     十二     月     十九     日
                              最高法院刑事第三庭
                                  審判長法官  董  明  霈
                                        法官  林  茂  雄
                                        法官  王  居  財
                                        法官  張  祺  祥
                                        法官  池  啟  明
      右正本證明與原本無異
                                              書  記  官
中      華      民      國    九十一    年     十二     月    二十五    日
